ACORDAO-COMPLETO-2534222

ACÓRDÃO 3375/2022 ATA 20/2022 - PRIMEIRA CÂMARA

VISTOS, relatados e discutidos estes autos de tomada de contas especial instaurada pelo Ministério do Turismo em desfavor da Sra. Sarina Moreira da Silva Faro, em razão de não comprovação da regular aplicação dos recursos repassados pela União realizadas por meio do Convênio 00093/2010, registro Siafi 732147, firmado com o município de Malhador/SE, tendo por objeto o "II Malhador Fest", 
ACORDAM os Ministros do Tribunal de Contas da União, reunidos em sessão de 1ª Câmara, ante as razões expostas pelo Relator, em:
9.1. rejeitar as razões de justificativa da Sra. Sarina Moreira da Silva Faro (CPF: XXX.637.175-XX) ; 
9.2. rejeitar as alegações de defesa da Sra. Sarina Moreira da Silva Faro (CPF: XXX.637.175-XX) ; 
9.3. julgar irregulares, nos termos dos arts. 1º, inciso I, 16, inciso III, alíneas 'b' e 'c', da Lei 8.443/1992, c/c os arts. 19 e 23, inciso III, da mesma Lei, as contas da Sra. Sarina Moreira da Silva Faro (CPF: XXX.637.175-XX) , condenando-a ao pagamento da importância a seguir especificada, atualizada monetariamente e acrescida dos juros de mora, calculada a partir da data discriminada até a data da efetiva quitação do débito, fixando-lhe o prazo de quinze dias, para que comprove, perante o Tribunal, o recolhimento da referida quantia aos cofres do Tesouro Nacional, nos termos do art. 23, inciso III, alínea "a", da citada lei, c/c o art. 214, inciso III, alínea "a", do Regimento Interno do TCU:  
	Data de ocorrência
	Valor histórico (R$) 

	9/12/2010
	100.000,00

9.4. aplicar à Sra. Sarina Moreira da Silva Faro (CPF: XXX.637.175-XX) , a multa prevista no art. 57 da Lei 8.443/1992 c/c o art. 267 do Regimento Interno do TCU, no valor de R$ 25.000,00, fixando-lhe o prazo de quinze dias, a contar da notificação, para que comprove, perante o Tribunal (art. 214, III, alínea "a", do Regimento Interno do TCU) , o recolhimento da dívida aos cofres do Tesouro Nacional, atualizada monetariamente desde a data deste acórdão até a do efetivo recolhimento, se pagas após o vencimento, na forma da legislação em vigor;
9.5. autorizar, desde logo, a cobrança judicial das dívidas, caso não atendida a notificação, na forma do disposto no art. 28, inciso II, da Lei 8.443/1992;
9.6. enviar cópia deste Acórdão à Procuradoria da República no Estado de Sergipe, nos termos do § 3º do art. 16 da Lei 8.443/1992, c/c o § 7º do art. 209 do Regimento Interno do TCU, para adoção das medidas cabíveis; e
9.7. enviar cópia deste Acórdão ao Ministério do Turismo e à responsável, para ciência.

Tomada de contas especial instaurada pelo Ministério do Turismo em desfavor da Sra. Sarina Moreira da Silva Faro, em razão de não comprovação da regular aplicação dos recursos repassados pela União realizadas por meio de Convênio, firmado com o município de Malhador/SE, tendo por objeto o II Malhador Fest

Primeira Câmara

Prefeitura Municipal de Malhador - SE.

3. Interessados/Responsáveis:
3.1. Interessado: Ministério do Turismo (05.457.283/0001-19).
3.2. Responsável: Sarina Moreira da Silva Faro (XXX.637.175-XX).

13.1. Ministros presentes: Walton Alencar Rodrigues (Presidente), Benjamin Zymler e Vital do Rêgo.
13.2. Ministro-Substituto convocado: Augusto Sherman Cavalcanti (Relator).
13.3. Ministro-Substituto presente: Weder de Oliveira.

AUGUSTO SHERMAN

Adoto, como relatório, excerto da instrução elaborada por Auditor lotado na Secex-TCE (peça 78) , anuída pelos dirigentes da unidade (peças 79-80) , bem como o Parecer do MP/TCU parcialmente convergente (peça 81) :
"INTRODUÇÃO
1.	Cuidam os autos de tomada de contas especial instaurada por Ministério do Turismo, em desfavor de Sarina Moreira da Silva Faro (CPF: XXX.637.175-XX) , em razão de não comprovação da regular aplicação dos recursos repassados pela União realizadas por meio do Convênio 00093/2010, registro Siafi 732147, (peça 5) firmado entre o Ministério do Turismo e município de Malhador - SE, e que tinha por objeto o instrumento descrito como 'II Malhador Fest	'.
HISTÓRICO
2.	Em 20/12/2017, com fundamento na IN/TCU 71/2012, alterada pela IN/TCU 76/2016 e DN/TCU 155/2016, o dirigente da instituição Ministério do Turismo autorizou a instauração da tomada de contas especial (peça 45) . O processo foi registrado no sistema e-TCE com o número 2324/2018.
3.	O Convênio 00093/2010, registro Siafi 732147, foi firmado no valor de R$ 105.000,00, sendo R$ 100.000,00 à conta do concedente e R$ 5.000,00 referentes à contrapartida do convenente. Teve vigência de 9/4/2010 a 22/2/2011, com prazo para apresentação da prestação de contas em 22/3/2011. Os repasses efetivos da União totalizaram R$ 100.000,00 (peça 8) .
4.	A prestação de contas e complementações enviadas foram analisadas por meio do documento constante na peça 33.
5.		O fundamento para a instauração da Tomada de Contas Especial, conforme consignado na matriz de responsabilização elaborada pelo tomador de contas, foi a constatação da seguinte irregularidade: 
Irregularidades em contratações de serviços; Irregularidades em pagamentos efetuados; Declaração de notificação dos partidos políticos não apresentada.
6.	A responsável arrolada na fase interna foi devidamente comunicada e, diante da ausência de justificativas suficientes para elidir a irregularidade e da não devolução dos recursos, instaurou-se a tomada de contas especial.
7.		No relatório (peça 54) , o tomador de contas concluiu que o prejuízo importaria no valor atualizado sem juros em 11/6/2020 de R$ 167.280,00, imputando-se a responsabilidade a Sarina Moreira da Silva Faro, na condição de gestor dos recursos. 
8.			Em 2/3/2020, a Controladoria-Geral da União emitiu o relatório de auditoria (peça 57) , em concordância com o relatório do tomador de contas. O certificado de auditoria e o parecer do dirigente do órgão de controle interno concluíram pela irregularidade das presentes contas (peças 58 e 59) .
9.		Em 19/3/2020, o ministro responsável pela área atestou haver tomado conhecimento das conclusões contidas no relatório e certificado de auditoria, bem como do parecer conclusivo do dirigente do órgão de controle interno, manifestando-se pela irregularidade das contas, e determinou o encaminhamento do processo ao Tribunal de Contas da União (peça 60) .
10.	Na instrução inicial (peça 63) , analisando-se os documentos nos autos, concluiu-se pela necessidade de realização de citação e audiência para as seguintes irregularidades: 
	Citação
			Débito relacionado somente à responsável Sarina Moreira da Silva Faro (CPF: XXX.637.175-XX) , na condição de gestor dos recursos.
Irregularidade 1: não comprovação da regular execução financeira do convênio.
Evidências da irregularidade: Nota Técnica Financeira PGTUR 622/2017 (peça 34) ; Contrato (peça 27) ; notas fiscais (peça 25) .
Normas infringidas: Art. 37, caput, c/c o art. 70, parágrafo único, da Constituição Federal de 1988; art. 93, do Decreto-lei 200, de 25 de fevereiro de 1967; art. 50, §3º, da Portaria Interministerial 127/2008, e Termo do Convênio 93/2010 (conforme Cláusula décima segunda, parágrafo segundo alíneas 'd' e 'g') .
Conduta: não apresentar documentos (notas fiscais e contratos) , capazes de comprovar a regular execução financeira do ajuste.
Nexo de causalidade: A não apresentação de documentos que comprovassem a regular execução financeira do convênio resultou na presunção de danos ao erário.
Culpabilidade: não há excludentes de ilicitude, de culpabilidade e de punibilidade; é razoável supor que a responsável tinha consciência da ilicitude de sua conduta; era exigível conduta diversa da praticada, qual seja, comprovar por meio de documentos a regular execução financeira do convênio.
Irregularidade 2: ausência de comprovação de que as empresas que não detinham direitos de exclusividade, contratadas irregularmente por inexigibilidade, pagaram o cachê de bandas ou cantores que realizaram o evento.
	Evidências da irregularidade: Documentos de contratação por inexigibilidade (peça 26) ; Documentos de pagamento (peça 24, p. 2) ; Extrato bancário (peça 23) ; notas fiscais (peça 25) ; Contrato (peça 27) ; Cartas de exclusividade (peça 26, p. 13-18) ; e Nota Técnica Financeira PGTUR 622/2017 (peça 34) .
Normas infringidas: Art. 70, parágrafo único, da Constituição Federal de 1988; art. 93, do Decreto-lei 200, de 25 de fevereiro de 1967; art. 50, §3º, da Portaria Interministerial 127/2008, Acórdão 96/2008-TCU-Plenário, Acórdão 1435/2017-TCU-Plenário e Termo do Convênio 93/2010 (cláusula terceira, item II, alíneas 'oo' e 'pp'; e cláusula décima terceira, parágrafo primeiro, alínea 'g') .
Conduta: não apresentar notas fiscais e recibos (ou outros documentos equivalentes) emitidos em nome das bandas e cantores e assinados por seus representantes legais ou pelos seus empresários exclusivos, sendo essa representação ou exclusividade registrada em cartório.
Nexo de causalidade: A não apresentação de notas fiscais e recibos (ou outros documentos equivalentes) emitidos em nome das bandas e cantores e assinados por seus representantes legais ou pelos seus empresários exclusivos impediu comprovação do nexo causal entre os recursos federais transferidos e os pagamentos efetuados, visto que não se provou que os valores pagos ao intermediário contratado efetivamente foi repassado as banda e artistas que realizaram shows, resultando em presunção de prejuízo ao erário.
Culpabilidade: não há excludentes de ilicitude, de culpabilidade e de punibilidade; é razoável supor que a responsável tinha consciência da ilicitude de sua conduta; era exigível conduta diversa da praticada, qual seja, assegurar que as bandas e cantores que se apresentaram no evento efetivamente receberam o valor dos pagamentos especificados no plano de trabalho.
Débito referente às irregularidades 1 e 2:
	Data de ocorrência
	Valor histórico (R$) 
	Identificador da parcela

	9/12/2010
	100.000,00
	D

	Audiência
Responsável: Sarina Moreira da Silva Faro (CPF: XXX.637.175-XX) , na condição de gestor dos recursos
Irregularidade 3: contratação, por inexigibilidade de licitação, de empresas que não detinham direitos de exclusividade de artistas que se apresentaram no evento.
Evidências da irregularidade: Documentos de contratação por inexigibilidade (peça 26) ; Documentos de pagamento (peça 24, p. 2) ; Extrato bancário (peça 23) ; notas fiscais (peça 25) ; Contrato (peça 27) ; Cartas de exclusividade (peça 26, p. 13-18) ; e Nota Técnica Financeira PGTUR 622/2017 (peça 34) .
Normas infringidas: Art. 25, inciso III, da Lei 8.666/1993; art. 49 da Portaria Interministerial 127/2008; Acórdão 96/2008-TCU-Plenário, Acórdão 1435/2017-TCU-Plenário e Termo do Convênio 93/2010 (cláusula terceira, item II, alínea 'oo') .
Conduta: contratar, por inexigibilidade de licitação, empresa que não apresentou Contratos de Exclusividade com os devidos registros em cartório dos artistas que se apresentaram no evento objeto do convênio descrito como 'II Malhador Fest'.
Nexo de causalidade: A contratação de empresas que não apresentaram Contratos de Exclusividade com os devidos registros em cartório dos artistas resultou na realização de inexigibilidade indevida.
Culpabilidade: não há excludentes de ilicitude, de culpabilidade e de punibilidade; é razoável supor que a responsável tinha consciência da ilicitude de sua conduta; era exigível conduta diversa da praticada, qual seja, contratar artistas somente por meio de seus representantes legais ou empresários exclusivos sendo essa representação registrada em cartório, ou contratar empresas intermediadores por meio de procedimento licitatório.
11.	Em cumprimento ao pronunciamento da unidade (peça 65) , foi efetuada citação e audiência da responsável, nos moldes adiante:
a)	 Sarina Moreira da Silva Faro - promovida a citação e a audiência da responsável, conforme delineado adiante:
	Comunicação: Ofício 43334/2020- Secomp-4 (peça 68) 
Data da Expedição: 27/8/2020
Data da Ciência: 15/9/2020 (peça 69) 
Nome Recebedor: Sarina Moreira da Silva Faro
Observação: Ofício enviado para o endereço da responsável, conforme pesquisa na base de dados no sistema da Receita Federal, custodiada pelo TCU (peça 67) .
Fim do prazo para a defesa: 1/10/2020
	
12.	Conforme Despacho de Conclusão das Comunicações Processuais (peça 76) , as providências inerentes às comunicações processuais foram concluídas. 
13.	A Sra. Sarina Moreira da Silva Faro (CPF: XXX.637.175-XX) apresentou suas alegações de defesa e razões de justificativa (peças 71-75) .
ANÁLISE DOS PRESSUPOSTOS DE PROCEDIBILIDADE DA IN/TCU 71/2012
Apreciação do Prejuízo ao Contraditório e Ampla Defesa
14.		Verifica-se que não houve o transcurso de mais de dez anos desde o fato gerador sem que tenha havido a notificação da responsável pela autoridade administrativa federal competente (art. 6º, inciso II, c/c art. 19 da IN/TCU 71/2012, modificada pela IN/TCU 76/2016) , uma vez que o fato gerador da irregularidade sancionada ocorreu em 9/12/2010, e a responsável foi notificada sobre as irregularidades pela autoridade administrativa competente conforme abaixo:
14.1.	Sarina Moreira da Silva Faro, por meio do ofício acostado à peça 36, recebido em 24/7/2017, conforme AR (peça 38) .
Valor de Constituição da TCE 	
15.	Verifica-se, ainda, que o valor atualizado do débito apurado (sem juros) em 1/1/2017 é de R$ 150.400,00, portanto superior ao limite mínimo de R$ 100.000,00, na forma estabelecida conforme os arts. 6º, inciso I, e 19 da IN/TCU 71/2012, modificada pela IN/TCU 76/2016. 
OUTROS PROCESSOS/DÉBITOS NOS SISTEMAS DO TCU COM OS MESMOS RESPONSÁVEIS
16.	Informa-se que foi encontrado processo no Tribunal com a mesma responsável:
	Responsável
	Processos

	Sarina Moreira da Silva Faro
	Processo 014.390/2011-6 [REPR, encerrado, 'PARECER CONCLUSIVO DA ANÁLISE DA PRESTAÇÃO DOS RECURSOS DO PNAE, ENCAMINHADA PELA PRESIDENTE DO CONSELHO DE ALIMENTAÇÃO ESCOLAR DA PREFEITURA MUNICIPAL DE MALHADOR /SE']

17.	A tomada de contas especial está, assim, devidamente constituída e em condição de ser instruída.
EXAME TÉCNICO
18.	O exame técnico tratará de analisar as respostas às alegações de defesas e razões de justificativa (peças 72-75) trazidas pela responsável.
Análise das alegações de defesa e razões de justificativa (peças 71-75) 
19.	Passa-se à análise da resposta à citação e à audiência (alegações de defesa e razões de justificativa) . 
20.	Essas alegações tratam-se de:
a)	argumentos de defesa (peça 71) ;
b)	documentos de defesa:
b.1) processos de inexigibilidade de licitação e de licitação, e contratos (peças 72-75) .
Arrazoado acerca da prejudicial do mérito - Prescrição da irregularidade 3 (contratação sem contratos de exclusividade) 
21.	Antes mesmo de pervagar o conteúdo da controvérsia, de boa tempera registrar que a irregularidade 3: 'contratação, por inexigibilidade de licitação, de empresas que não detinham direitos de exclusividade de artistas que se apresentaram no evento' apontada na proposta de encaminhamento, encontra-se fustigada pelo instituto jurídico da prescrição, senão vejamos.
22.	Debruçando-se atentamente sobre a documentação existente nos autos, temos que entre a data da ratificação da inexigibilidade de licitação, qual seja, 5/4/2010 (vide peça 26, p. 21) e a data de citação da gestora que se deu em 15/9/2020, já decorreu o prazo de prescrição punitiva de 10 (dez) anos, nos termos do art. 189 do Código Civil.
23.	Registre-se ainda, por oportuno, que o próprio Auditor Federal de Controle Externo, com a argúcia que lhe é peculiar, em sua proposta de encaminhamento, reconheceu expressamente a existência da prescrição quanto a irregularidade 3:
'18. Registre-se que normalmente a 'ausência de comprovação de que as empresas que não detinham direitos de exclusividade, contratadas irregularmente por inexigibilidade, pagaram o cachê de bandas' (passível de citação) , é acompanhado da falha de 'contratação por inexigibilidade de licitação, de empresa que não detinham direitos de exclusividade de artistas que se apresentaram no evento' (passível de multa) . No entanto, quanto a essa última falha, já transcorreu o prazo de prescrição punitiva de dez anos, visto que a licitação foi ratificada em 5/4/2010 (vide peça 26 p.21) .' (grifo nosso) 
24.	Destarte, restou devidamente caracterizada a prescrição da pretensão punitiva no tocante a irregularidade 3, qual seja, contratação, por inexigibilidade de licitação, de empresas que não detinham direitos de exclusividade de artistas que se apresentaram no evento. 
25.	Forte em tais argumentos, pugnamos pelo acolhimento da prejudicial de mérito, para reconhecer a prescrição quanto a irregularidade 3, qual seja, 'contratação, por inexigibilidade de licitação, de empresas que não detinham direitos de exclusividade de artistas que se apresentaram no evento' cujo objeto não pode ser alvo de análise ou deliberação por parte desta Corte de Contas.
Análise da defesa
26.	Assiste razão à defesa. 
27.	Entre a data da ratificação da inexigibilidade de licitação, qual seja, 5/4/2010 (vide peça 26, p. 21) e a data de autorização da audiência da gestora, que se deu em 30/6/2020, decorreu o prazo de prescrição punitiva de 10 (dez) anos, nos termos do art. 189 do Código Civil.
28.	Sobre o tema, faz-se mister enfatizar que a pretensão punitiva do TCU, conforme Acórdão 1441/2016-TCU-Plenário, Relator Min. Benjamin Zymler, que uniformizou a jurisprudência acerca dessa questão, subordina-se ao prazo geral de prescrição indicado no art. 205 do Código Civil, que é de dez anos, contado da data de ocorrência da irregularidade sancionada, nos termos do art. 189 do Código Civil, sendo este prazo interrompido pelo ato que ordenar a citação, a audiência ou a oitiva do responsável.
29.	Deve-se, ainda ter em conta que, como a defesa mencionou, o texto da instrução de peça 63 conteve certas incoerências em relação à irregularidade 3, visto que em certo trecho (item 18 da instrução) se afirmou que essa falha estava prescrita, mas em outro se propôs que essa falha fosse objeto de audiência. Essa divergência poderia trazer confusão à defesa, trazendo dificuldades ao contraditório.
30.	Desse modo, essa razão de justificativa deve ser acolhida.
Argumento de Mérito - DA AUSÊNCIA DE ELEMENTOS COMPROBATÓRIOS ACERCA DO DANO AO ERÁRIO - INOBSERVÂNCIA DE DISPOSITIVOS DO CONVÊNIO - IMPROPRIDADE FORMAL
Parte 1 - Alegações quanto à irregularidade de 'não comprovação da regular execução financeira do convênio'
31.	Consta ainda da instrução de mérito elaborada pela SecTCE/D4 (doc 65.072.025-9) , o cometimento da irregularidade 1: não comprovação da regular execução financeira do convênio, devido às constatações consignadas na Nota Técnica Financeira PGTUR 622/2017.
32.	Inicialmente, cumpre-nos destacar que a celebração do contrato entre a Prefeitura e a empresa Global Serviços Ltda. se deu, de forma excepcional, antes do início da vigência do Convênio em razão da proximidade da data estabelecida para início dos festejos relativos ao evento 'II Malhador Fest'.
33.	O início da vigência do Convênio nº 00093/2010 se deu em 9/4/2010 e o início das festividades, por sua vez, se deu em 10/4/2010, apenas 01 (um) dia depois do início da vigência do convênio e findou em 11/4/2010, sendo certo que não haveria tempo suficiente para a Municipalidade providenciar a elaboração e conclusão do processo de inexigibilidade de licitação para contratação das atrações artísticas.
34.	No tocante, a emissão da Nota Fiscal antes da data do pagamento, reveste-se de excepcionalidade, posto que a ausência desse adiantamento inviabilizava a mobilização dos artistas para a apresentação, o que revela uma prática do Mercado, notadamente do setor privado.
35.	O art. 15, inciso III, da Lei 8.666/93, estabelece que as compras, sempre que possível, deverão submeter-se às condições de aquisição e pagamento semelhantes às do setor privado.
Análise da defesa - Parte 1
36.	Os argumentos devem ser rejeitados.
37.	Cabe inicialmente rememorar as falhas relativa à execução financeira, verificadas na instrução de peça 63.
38.	A execução financeira do ajuste não foi comprovada devido às seguintes constatações consignadas na: Nota Técnica Financeira PGTUR 622/2017 (peça 34) :
a)	 o Contrato (peça 27) celebrado entre a prefeitura e a empresa Global Serviços Ltda, no valor de R$ 105.000,00, foi assinado antes do início da vigência do Convênio, inclusive sua publicação também ocorreu antes;
b)	 foram apresentadas notas fiscais (Nº 1139 e 1138) , cujos valores somados totalizam R$ 105.000,00, contendo a descrição detalhada dos serviços, o número do convênio e o atesto de recebimento dos serviços. No entanto, estas não possuem prazo de validade para emissão e foram emitidas antes da data do pagamento (peça 25) . 
39.	Percebe-se que tanto o contrato anterior à vigência do convênio, como as notas fiscais sem data de validade são documentos sem capacidade de comprovar as despesas realizadas, o primeiro por ser extemporâneo, as segundas por não se revestirem de características de notas fiscais, por não terem datas de validade. Desse modo, essa documentação não comprova o nexo entre recursos federais e o objeto executado. Outrossim, esses documentos eram previstos como obrigatórios a serem enviados na prestação de contas do ajuste, conforme Cláusula décima segunda, parágrafo segundo alíneas 'd' e 'g' do termo de convênio.
40.	Feita essa descrição da irregularidade, passamos a analisar os arrazoados da defesa.
41.	Basicamente a defesa justifica que as falhas ocorreram em razão dos seguintes motivos:
a)	 a celebração do contrato entre a Prefeitura e a empresa Global Serviços Ltda. se deu, de forma excepcional, antes do início da vigência do Convênio em razão da proximidade da data estabelecida para início dos festejos relativos ao evento 'II Malhador Fest'; se não tivesse agido desse modo, não teria como realizar o evento no prazo previsto;
b)	 a emissão da Nota Fiscal antes da data do pagamento, reveste-se de excepcionalidade, posto que a ausência desse adiantamento inviabilizava a mobilização dos artistas para a apresentação, o que revela uma prática do Mercado, notadamente do setor privado.
42.	No caso das notas fiscais, ao contrário do alegado pela defesa, não era obrigatória a realização de adiantamento pela prefeitura e de emissão antecipada de nota fiscal. As regras que envolviam os contratos de atrações artísticas pela administração pública, na época da execução do convênio, eram as regras gerais de contratos administrativos.  
43.	A praxe, nesse tipo de contratação, seria a prefeitura pagar à empresa intermediária contratada após a realização dos shows, e da liquidação. Se a prática privada prevê algum adiantamento a artistas e bandas, esse adiantamento é feito pela empresa intermediária contratada, que arca com os custos antecipados dos shows.
44.	Sendo assim, persiste a falha de que as notas fiscais apresentadas estavam fora de seu prazo de validade (peça 25) . Ou seja, não foram apresentadas notas fiscais válidas. 
45.	Repare-se que a Cláusula décima segunda, parágrafo segundo, alínea 'g', do termo de convênio, trata da obrigatoriedade de apresentação, na prestação de contas, de notas fiscais:
g) cópia das faturas, recibos, notas fiscais com a (s) etapa (s) discriminadas e quaisquer outros documentos comprobatórios das despesas com a execução deste Convênio, inclusive, se for o caso, com hospedagens em estabelecimento hoteleiro ou similar e com aquisições de passagens de qualquer meio de transporte, bem como dos respectivos bilhetes utilizados, evidenciando em demonstrativo à parte e de forma correlacionada aos valores parciais e totais dessas despesas (...) 
46.	A ausência de notas fiscais válidas compromete a prova de nexo entre os recursos do ajuste e o objeto executado.
47.	Desse modo, as alegações referentes às notas fiscais devem ser rejeitadas.
48.	Já em relação ao contrato celebrado antes do início da vigência do convênio, as alegações devem ser acolhidas. 
49.	Isso porque, por si só, essa falha não acarretaria danos ao erário, visto que a contratação é uma fase anterior à liquidação de despesas, e, desse modo, a falha de antecipação da assinatura dos contratos não incidiria sobre o nexo financeiro.
50.	Ademais, deve se considerar o fato alegado pela defesa, de que houve prazo exíguo para contratação, entre a execução e a celebração do ajuste. Uma contratação posterior à celebração do contrato poderia atrasar ou inviabilizar a contratação.
51.	Destarte, as alegações referentes aos contratos devem ser aceitas.
52.	Sendo assim, os argumentos de defesa referentes a essa irregularidade devem ser parcialmente acolhidos.
53.	Note-se que, mesmo com esse acolhimento parcial, persiste parte da irregularidade, concernente às falhas nas notas fiscais, que ensejam débito pelo valor total repassado.
Parte 2 - Arrazoados referentes à inexigibilidade e à comprovação de pagamentos de cachês a artistas
54.	Extrai-se ainda da dicção da instrução de mérito elaborada pela Sec-TCE/D4 (doc 65.072.025-9) , o cometimento das irregularidade 2 e 3, assim compreendidas, respectivamente: 'ausência de comprovação de que as empresas que não detinham direitos de exclusividade, contratadas irregularmente por inexigibilidade, pagaram o cachê de bandas ou cantores' e 'contratação por, inexigibilidade de licitação, de empresas que não detinham direitos de exclusividade de artistas que se apresentaram no evento'.
55.	Dada a conexão das irregularidades 2 e 3, refutaremos a sua configuração de forma conjunta, senão vejamos.
56.	A contratação de bandas por inexigibilidade de licitação, via intermediário, tem previsão legal no art. 25, inciso III, da Lei nº 8.666/1993.
57.	Com efeito, temos que o legislador ao traçar a exigência da figura do 'empresário exclusivo' não estabeleceu um modelo de como deveria ser comprovada essa exclusividade. No caso em testilha, os artistas concederam a empresa Global Serviços Ltda o direito de comercializar os seus shows nos dias da realização do evento 'II Malhador Fest' (10/04/2010 e 11/04/2010) , no município, sendo certo que somente aquela empresa poderia fazê-lo, não havendo assim em que se falar em possibilidade de competitividade.
58.	Ademais, não há nenhum impedimento que uma banda ou atração artística, mediante negociação prévia, designe uma pessoa física ou jurídica como sendo seu empresário/representante exclusivo em cada localidade ou região.
59.	Em verdade, essa é a prática de quase a totalidade das atrações musicais existentes no país, cuja 'exclusividade de praça' é exercida de modo a atrair contínuos contratos. 
60.	Registre-se ainda que as cartas de exclusividade, registradas em cartório e apresentada na prestação de contas do convênio foram emitidas pelos representantes exclusivos das bandas em favor da empresa GLOBAL SERVIÇOS LTDA (vide peça 71, p. 7-8) .
61.	Neste ínterim, temos que a apresentação das denominadas 'cartas de exclusividade' entre os empresários das bandas e a empresa GLOBAL SERVIÇOS LTDA. e não dos contratos de exclusividade celebrados entre a prefeitura e tais empresários, constitui erro meramente formal por descumprimento de cláusula convenial, inexistindo nos autos demonstração da relação entre a ausência desses contratos e a suposta ocorrência de prejuízo ao erário.
62.	Dito de outro modo: ainda que estejamos diante de uma irregularidade na contratação, o que só se admite para argumentar, não deriva automaticamente, conclusão acerca da existência de dano.
63.	Outro não é o entendimento da jurisprudência consolidada do Tribunal de Contas que o Acórdão 5076/2016-TCU-Primeira Câmara, Sessão 02/08/2016, prolatado em feito relatado pelo Exmo. Ministro Weder Oliveira, asseverou que a apresentação de carta de exclusividade por parte do Convenente ao invés do contrato de exclusividade firmado com o empresário exclusive da banda ou atração artística constitui impropriedade formal, não tendo o condão, de forma isolada, de caracterizar prejuízo ao erário.
64.	Em verdade, o próprio Auditor Federal de Controle Externo, em sua proposta de encaminhamento, reconheceu expressamente tratar-se de presunção de danos ao erário (vide trecho transcrito na peça 71, p. 10) .
65.	Nesta toada, temos que não restaram preenchidos os pressupostos fundamentais para imputação de dano, expressamente relacionados no parágrafo único do Art. 5º da IN TCU 71/2012 (danos ao erário e omissão no dever de prestar contas) , vez que não trouxeram aos autos elementos comprobatórios aptos a demonstrá-los ou ao menos evidenciá-los.
66.	Não se pode perder de vistas que não estamos diante de inexecução física. Ao revés, o evento 'II Malhador Fest' fora efetivamente realizado, o qual contou com a apresentação de todas as bandas que figuram no contrato e no plano de trabalho, constatado inclusive pelo Comandante do 3º Batalhão de Polícia Militar DPM de Malhador, bem como pelas reportagens realizadas a época do evento.
67.	Registre-se ainda, por oportuno, que inexiste nos autos questionamentos quanto a ocorrência de sobrepreço em relação aos preços usualmente cobrados, nem tampouco dúvidas sobre a veracidade da exclusividade declarada pelo artista, diretamente ou por empresário, apenas e tão somente a inadequação do instrumento utilizado pelo artista.
68.	Ressalte-se ainda, que eventual condenação da gestora a época dos fatos ao pagamento do débito, o que só se admite para argumentar, importará em enriquecimento sem causa, para a UNIÃO. 
69.	No que concerne à falta de apresentação de documento comprobatório do efetivo recebimento do cachê por parte dos artistas e bandas, exigência expressamente prevista no Convênio, revela impropriedade formal de menor relevância, sobretudo em razão do atraso na liberação dos recursos por parte do Ministério do Turismo, não podendo ser atribuído aos responsáveis, o que prejudica sobremaneira a comprovação do nexo causal entre as despesas e os recursos repassados, mormente pelo fato de que a execução do objeto não pode ser adiada em virtude dos atrasos. No que concerne à falta de apresentação de documento comprobatório do efetivo recebimento do cachê por parte dos artistas e bandas, exigência expressamente prevista no Convênio, revela impropriedade formal de menor relevância, sobretudo em razão do atraso na liberação dos recursos por parte do Ministério do Turismo, não podendo ser atribuído aos responsáveis, o que prejudica sobremaneira a comprovação do nexo causal entre as despesas e os recursos repassados, mormente pelo fato de que a execução do objeto não pode ser adiada em virtude dos atrasos.
70.	Forçoso reconhecer que não há nenhum contorno adicional, além da inobservância formal de alguns dispositivos do convênio, apto a ensejar a condenação em débito, multa e/ou reprovação das contas do convênio em questão.
Análise da defesa - Parte 2
71.	Os arrazoados devem ser rejeitados.
72.	Cabe inicialmente relembrar as falhas relativa à execução financeira (cachês) , verificadas na instrução de peça 63.
72.1.	Em relação à contratação de bandas para a realização de shows por meio de inexigibilidade de licitação, o Acórdão 96/2008-TCU-Plenário, Sessão de 30/1/2008, prolatado em feito relatado pelo Exmo. Ministro Benjamim Tyler, determinou ao Ministério do Turismo, dentre outras, a obrigatoriedade de adoção de algumas providências a serem tomadas pela Convenente na execução de Convênio com recursos federais, as quais deveriam ser comprovadas quando da prestação de contas, sob pena de glosa dos valores envolvidos: 
9.5.1. quando da contratação de artistas consagrados, enquadrados na hipótese de inexigibilidade prevista no inciso III do art. 25 da Lei nº 8.666/1992, por meio de intermediários ou representantes:
9.5.1.1. deve ser apresentada cópia do contrato de exclusividade dos artistas com o empresário contratado, registrado em cartório. Deve ser ressaltado que o contrato de exclusividade difere da autorização que confere exclusividade apenas para os dias correspondentes à apresentação dos artistas e que é restrita à localidade do evento; 
9.5.1.2. o contrato deve ser publicado no Diário Oficial da União, no prazo de cinco dias, previsto no art. 26 da Lei de Licitações e Contratos Administrativos, sob pena de glosa dos valores envolvidos.
72.2.	Posteriormente, a jurisprudência dessa Corte de Contas sobre o tema evoluiu, e no Acórdão 1435/2017-TCU-Plenário, Sessão de 5/7/2017, proferido em processo de Consulta relatado pelo Exmo. Ministro Vital do Rêgo (com Voto de Revisor do Exmo. Ministro Augusto Sherman) , o TCU respondeu ao Ministério do Turismo o seguinte: 
	9.2.1. a apresentação apenas de autorização/atesto/carta de exclusividade que confere exclusividade ao empresário do artista somente para o (s) dia (s) correspondente (s) à apresentação deste, sendo ainda restrita à localidade do evento, não atende aos pressupostos do art. 25, inciso III, da Lei 8.666/1993, representando impropriedade na execução do convênio; 
	9.2.2. do mesmo modo, contrariam o sobredito dispositivo legal as situações de contrato de exclusividade - entre o artista/banda e o empresário - apresentado sem registro em cartório, bem como de não apresentação, pelo convenente, do próprio contrato de exclusividade; 
	9.2.3. tais situações, no entanto, podem não ensejar, por si sós, o julgamento pela irregularidade das contas tampouco a condenação em débito do (s) responsável (is) , a partir das circunstâncias inerentes a cada caso concreto, uma vez que a existência de dano aos cofres públicos, a ser comprovada mediante instauração da devida tomada de contas especial, tende a se evidenciar em cada caso, entre outras questões, quando: 
	9.2.3.1. houver indícios de inexecução do evento objeto do convênio; ou
	9.2.3.2. não for possível comprovar o nexo de causalidade, ou seja, que os pagamentos tenham sido recebidos pelo artista ou por seu representante devidamente habilitado, seja detentor de contrato de exclusividade, portador de instrumento de procuração ou carta de exclusividade, devidamente registrados em cartório.
72.3.	Desse julgado, extrai-se o entendimento de que o pressuposto é que a inexigibilidade se aplica somente a artista ou banda e não a produtora de eventos e, portanto:
	a) A contratação de artistas, via intermediário, por inexigibilidade de licitação, baseada em exclusividade, deve ser feita mediante a apresentação de Contrato de Exclusividade.
	b) Não são contratos de exclusividade considerados legalmente válidos para fins de contratação de intermediários de artistas por inexigibilidade, a serem pagos com recursos federais, os documentos: i. restritos ao dia do evento; ii. restritos à localidade do evento; iii. não registrados em cartório.
	c) A não apresentação do contrato de exclusividade pela entidade convenente, ou a apresentação de contrato não considerado válido, configura burla ao art. 25, inciso III, da Lei 8.666/1993.
	d) Em caso de ocorrência no disposto na alínea 'c' (contratação indevida de intermediário de artistas por inexigibilidade) , para se considerar que há uma segunda irregularidade, de não comprovação da boa e regular utilização de recursos, causadora de danos ao Erário, deverá se verificar a ocorrência de uma dessas duas situações: i. inexecução física; ou ii. ausência de comprovação de nexo causal entre os recursos do convênio e pagamentos aos artistas (entenda-se como nexo causal, o pagamento ao artista, ao representante legal da banda, ou ao intermediário exclusivo legalmente constituído) .
73.	No caso vertente, observou-se a seguinte contratação de bandas por inexigibilidade, via intermediário, sem comprovação da exclusividade desse, e sem comprovação de que os pagamentos realizados com recursos do convênio foram, pelo menos parcialmente, repassados às atrações artísticas ou a seus representantes legais:  
Tabela 1 - Relação de contratação e pagamentos a intermediário sem exclusividade comprovada
	Artista/Banda
	Intermediário Contratado
	Valor (R$) 
	Observação
	Evidências Específicas*

	Banda Asa Morena
	Global Serviços Ltda 
	15.000,00
	I-Nesse caso: 
I.1- Não há provas de que os pagamentos foram realizados pelo convenente ao intermediário contratado.
.
I.2-Foram apresentadas cartas de exclusividade, que não têm validade de conferir exclusividade do representante das bandas ao intermediário, de modo que não há documento com validade de conferir exclusividade. Esses documentos, para conferirem exclusividade, deveriam ter as seguintes características: ser registrados em cartório, não ser restrito a data e a evento (e local) específico; ter sido publicado no Diário Oficial.
I.3- Nas cartas de exclusividade apresentadas, constam os donos dos reais representantes legais das bandas e artistas, e nenhum deles tem ligação com a empresa Global Serviços Ltda; em pesquisa ao google, não se encontrou elementos que liguem nenhuma dos artistas que se apresentaram no evento à empresa contratada.
I.4-Não há comprovante de que o intermediário contratado, pagou o cachê dos artistas.
	Documentos de contratação por inexigibilidade (peça 26) ; Documentos de pagamento (peça 24, p. 2) ; Extrato bancário (peça 23) ; notas fiscais (peça 25) ; Contrato (peça 27) ; Cartas de exclusividade (peça 26, p. 13-18) ; e Nota Técnica Financeira PGTUR 622/2017 (peça 34) .

	Banda Art Mania
		10.000,00
		
	Danielzinho e Forrozão
		17.000,00
		
	Banda Fogo na Saia
		20.000,00
		
	Banda Valneíjos
		20.000,00
		
	Banda Brasas do Forró
		23.000,00
		
	Valor Total
	105.000,00*
		
Fonte: vide coluna evidências. 
*Do valor glosado de R$ 105.000,00, R$ 100.000,00 correspondem ao valor federal. 
74.	Após essas lembranças, volta-se aos argumentos da defesa. 
75.	O primeiro é no sentido de que a contratação da Global Serviços Ltda foi o meio mais adequado para produção dos shows, uma vez que era exclusiva no mercado e que a contratação de intermediário com exclusividade foi adequada.
76.	Não se dúvida que é possível a contratação de artistas que por intermédio de empresas que possuam a exclusividade de representação deles. 
77.	Contudo, ao contrário do que afirma a defesa, não há provas de que a empresa Global Serviços Ltda possuía exclusividade das atrações artísticas. Não foram apresentados documentos que comprovassem a exclusividade dessa empresa sobre as atrações artísticas. Segundo a jurisprudência mencionada, comprovariam a exclusividade documentos conhecidos como contratos de exclusividade (que não foram apresentados) . A entidade convenente apresentou apenas cartas de exclusividade.
78.	Outro argumento da defesa é o de que as falhas são formais, de que não houve sobrepreço, e de que a imputação de débito configuraria enriquecimento ilícito da União. 
79.	Como já verificado em linhas anteriores, as falhas ocorridas não foram formais, pois se trataram de ausência de comprovação do nexo financeiro, caracterizando-se como graves e ocasionando danos ao erário. E como houve danos ao erário, serão rejeitados os argumentos da defesa mencionados adiante:
a)	 não há que se falar que a imputação de débito à gestora configurará enriquecimento sem causa da União;
b)	 mesmo não havendo sobrepreço, houve outras falhas que causaram débito;
c)	 restaram preenchidos os pressupostos fundamentais para imputação de dano, expressamente relacionados no parágrafo único do Art. 5º da IN TCU 71/2012 (danos ao erário) ;
d)	 a presunção de danos ao erário, mencionada na instrução anterior, decorre do não cumprimento de prestar contas da responsável; considerando o ônus da prova invertido do processo de contas, essa presunção foi confirmada pela ausência de prova em contrário pelo gestor.
80.	Outrossim, o entendimento trazido no Acórdão 5076/2016-TCU-Primeira Câmara não é majoritário nesta Corte de Contas. O juízo majoritário é aquele apresentado nos acórdãos aludidos nas linhas acima.
81.	Em um outro arrazoado, a defesa afirma não haver sobrepreço. Entretanto, a citação nem mesmo tratou da irregularidade de sobrepreço, e sim de irregularidades relativas à ausência de nexo financeiro. Logo, esse arrazoado, por não se referir às irregularidades objeto de citação, não será acolhido.
82.	Por fim, ocorre que, conforme Termo de Convênio 0093/2010 (cláusula terceira, item II, alíneas 'oo' e 'pp'; e na cláusula décima terceira, parágrafo primeiro, alínea 'g') havia a seguinte obrigação ao convenente: encaminhar ao CONCEDENTE, na prestação de contas, documento comprobatório do efetivo recebimento do cachê por parte dos artistas, dou bandas, e/ou grupos, emitido pelo contratante dos mesmos.
83.	Sendo assim, essas defesas não devem ser acolhidas.
Dos pedidos
84.	Diante de todo o exposto, requer o acolhimento das razões apresentadas, para reconhecer preliminarmente a prescrição da pretensão punitiva ante o decurso do prazo de 10 (dez) anos e, no mérito, o julgamento pela legalidade e regularidade das contas do convênio em apreço e, em não sendo esse o entendimento, seja o julgamento pela regularidade com ressalvas.
85.	Na remota, longínqua e inesperada hipótese de não acolhimento dos pedidos anteriores, que seja, em consonância com o entendimento remansoso desta Egrégia Corte, aplicada a penalidade de multa, abstendo-se, portanto, de determinar a devolução dos recursos repassados pela União.
86.	Por fim, requer que todas as publicações e notificações referentes ao processo em epígrafe sejam realizadas exclusivamente em nome do Bel. Luciano Azevedo Pimentel Júnior, OAB/SE 6.171, com endereço profissional na Av. Mamede Paes Mendonça, nº 07, Centro, Aracaju/SE, CEP: 49.010-620 e endereço eletrônico: lucianoapimenteljr@gmail.com.
Análise dos Pedidos
87.	Quanto ao pedido de que as notificações sejam enviadas ao advogado da parte, esse será atendido visto que é praxe nos processos do TCU.
88.	Quanto ao pedido de reconhecer a prescrição punitiva da irregularidade 3, esse será acolhido.
89.	Ademais, conforme analisado acima, as alegações de defesa e razões de justificativa apresentadas não elidiram as irregularidades objeto de citação, que são graves, e não se comprovou a boa e regular gestão dos recursos, razão pela qual não se deve aprovar a prestação de contas do convênio e, por conseguinte, acolher os demais pedidos.
Conclusão sobre o exame da defesa
90.	Nota-se, em relação às alegações de defesa, o acolhimento se dá apenas em relação aos argumentos referentes à falha de 'contratos celebrados antes da vigência do convênio'. 
91.	Essa falha seria apenas uma parte da irregularidade de 'não comprovação da regular execução financeira'. Apesar do acolhimento, essa irregularidade persiste, em razão da falha referente às notas fiscais.
92.	Desse modo, remanescem as seguintes irregularidades, que juntas resultam em danos ao erário correspondente ao valor total repassado pelo órgão federal:
a)	Irregularidade 1: não comprovação da regular execução financeira (devido às falhas nas notas fiscais) , que caracteriza ausência de nexo financeiro, e ocasiona débito pelo valor total;
b)	Irregularidade 2: não apresentação de comprovantes de cachês de artistas, que caracteriza ausência de nexo financeiro, e ocasiona débito pelo valor total. 
93.	Sendo assim, as alegações de defesa devem ser parcialmente acolhidas, persistindo as irregularidades objeto de citação (irregularidades 1 e 2) e o débito que motivou a citação. 
94.	Já as razões de justificativa, por terem demonstrado a prescrição da pretensão punitiva da irregularidade 3, objeto de audiência, devem ser acolhidas. 
Prescrição da Pretensão Punitiva
95.		Vale ressaltar que a pretensão punitiva do TCU, conforme Acórdão 1441/2016-TCU-Plenário, Relator Min. Benjamin Zymler, que uniformizou a jurisprudência acerca dessa questão, subordina-se ao prazo geral de prescrição indicado no art. 205 do Código Civil, que é de dez anos, contado da data de ocorrência da irregularidade sancionada, nos termos do art. 189 do Código Civil, sendo este prazo interrompido pelo ato que ordenar a citação, a audiência ou a oitiva do responsável.
96.	No caso em exame, para as irregularidades objeto de citação, não ocorreu a prescrição da pretensão punitiva, uma vez que a irregularidade sancionada ocorreu em 9/12/2010, e o ato de ordenação da citação ocorreu em 30/6/2020 (peça 65) .
97.	Já em relação à irregularidade objeto de audiência, ocorreu a prescrição da pretensão punitiva, uma vez que ocorreu em 5/4/2010 (vide peça 26, p. 21) e a data de autorização da audiência da gestora se deu em 30/6/2020.
CONCLUSÃO
98.		Em face da análise promovida na seção 'Exame Técnico', verifica-se que a responsável Sarina Moreira da Silva Faro não logrou comprovar a boa e regular aplicação dos recursos, instada a se manifestar, apresentou alegações de defesa que foram parcialmente acolhidas, não elidindo todas as irregularidades objeto de citação, nem eximindo a responsabilidade do alegante pelas irregularidades não elididas (irregularidades 1 e 2) .  O valor do débito permanece o mesmo, visto que as falhas remanescentes acarretaram danos ao erário pelo valor total repassado.
99.	Ademais, inexistem nos autos elementos que demonstrem a boa-fé da responsável ou a ocorrência de outras excludentes de culpabilidade.
100.	Já as razões de justificativa da responsável Sarina Moreira da Silva Faro, por terem demonstrado a prescrição da pretensão punitiva da irregularidade 3, objeto de audiência, devem ser acolhidas. 
101.	Verifica-se também que não houve a prescrição da pretensão punitiva das irregularidades objeto de citação, conforme análise já realizada.
102.		Tendo em vista que não constam dos autos elementos que permitam reconhecer a boa-fé da responsável, sugere-se que as suas contas sejam julgadas irregulares, nos termos do art. 202, § 6º, do Regimento Interno do TCU, com a imputação do débito atualizado monetariamente e acrescido de juros de mora, nos termos do art. 202, § 1º do Regimento Interno do TCU, descontado o valor eventualmente recolhido, com a aplicação das multas previstas no art. 57 da Lei 8.443/1992, e no inciso II, do art. 58, inciso II, da mesma Lei.
103.	Por fim, como não houve elementos que pudessem modificar o entendimento acerca das irregularidades em apuração, mantém-se a matriz de responsabilização presente na peça 62.
PROPOSTA DE ENCAMINHAMENTO
104.	Diante do exposto, submetemos os autos à consideração superior, propondo ao Tribunal:
a)	acolher as razões de justificativa da responsável Sarina Moreira da Silva Faro (CPF: XXX.637.175-XX) ; 
b)	acolher parcialmente as alegações de defesa da responsável Sarina Moreira da Silva Faro (CPF: XXX.637.175-XX) ; 
c)			julgar irregulares, nos termos dos arts. 1º, inciso I, 16, inciso III, alíneas b e c, da Lei 8.443/1992, c/c os arts. 19 e 23, inciso III, da mesma Lei, as contas da responsável Sarina Moreira da Silva Faro (CPF: XXX.637.175-XX) , condenando-o ao pagamento da importância a seguir especificada, atualizada monetariamente e acrescida dos juros de mora, calculada a partir da data discriminada até a data da efetiva quitação do débito, fixando-lhe o prazo de quinze dias, para que comprove, perante o Tribunal, o recolhimento da referida quantia aos cofres do Tesouro Nacional, nos termos do art. 23, inciso III, alínea 'a', da citada lei, c/c o art. 214, inciso III, alínea 'a', do Regimento Interno do TCU.  
		Débitos relacionados à responsável Sarina Moreira da Silva Faro (CPF: XXX.637.175-XX) :
	Data de ocorrência
	Valor histórico (R$) 

	9/12/2010
	100.000,00

d)		aplicar à responsável Sarina Moreira da Silva Faro (CPF: XXX.637.175-XX) , a multa prevista no art. 57 da Lei 8.443/1992 c/c o art. 267 do Regimento Interno do TCU, fixando-lhe o prazo de quinze dias, a contar da notificação, para que comprove, perante o Tribunal (art. 214, III, alínea 'a', do Regimento Interno do TCU) , o recolhimento da dívida aos cofres do Tesouro Nacional, atualizada monetariamente desde a data do acórdão que vier a ser proferido por este Tribunal até a do efetivo recolhimento, se pagas após o vencimento, na forma da legislação em vigor;
e)	autorizar, desde logo, a cobrança judicial das dívidas, caso não atendida a notificação, na forma do disposto no art. 28, inciso II, da Lei 8.443/1992;
f)	autorizar também, desde logo, se requerido, com fundamento no art. 26, da Lei 8.443, de 1992, c/c o art. 217, §§ 1º e 2º do Regimento Interno do TCU, o parcelamento da (s) dívida (s) em até 36 parcelas, incidindo, sobre cada parcela, corrigida monetariamente, os correspondentes acréscimos legais, fixando-lhe o prazo de quinze dias, a contar do recebimento da notificação, para comprovar, perante o Tribunal, o recolhimento da primeira parcela, e de trinta dias, a contar da parcela anterior, para comprovar os recolhimentos das demais parcelas, devendo incidir, sobre cada valor mensal, atualizado monetariamente, os juros de mora devidos, no caso do débito, na forma prevista na legislação em vigor, alertando a responsável de que a falta de comprovação do recolhimento de qualquer parcela importará o vencimento antecipado do saldo devedor, nos termos do § 2º do art. 217 do Regimento Interno deste Tribunal; 
g)	enviar cópia do Acórdão a ser prolatado à Procuradoria da República no Estado de Sergipe, nos termos do § 3º do art. 16 da Lei 8.443/1992, c/c o § 7º do art. 209 do Regimento Interno do TCU, para adoção das medidas cabíveis; e
h)	enviar cópia do Acórdão que vier a ser proferido ao Ministério do Turismo e à responsável, para ciência;
i)	informar à Procuradoria da República no Estado de Sergipe, ao Ministério do Turismo e à responsável que a presente deliberação, acompanhada do Relatório e do Voto que a fundamenta, está disponível para a consulta no endereço www.tcu.gov.br/acordaos, além de esclarecer que, caso requerido, o TCU poderá fornecer sem custos as correspondentes cópias, de forma impressa; e
j)	informar à Procuradoria da República no Estado de Sergipe que, nos termos do parágrafo único do art. 62 da Resolução TCU 259/2014, os procuradores e membros do Ministério Público credenciados nesta Corte podem acessar os presentes autos de forma eletrônica e automática, ressalvados apenas os casos de eventuais peças classificadas como sigilosas, as quais requerem solicitação formal."
2.	Enfim, o Parecer do MP/TCU (peça 81) :
"Trata-se de tomada de contas especial instaurada pelo Ministério do Turismo em razão de irregularidades na prestação de contas dos recursos repassados à Prefeitura Municipal de Malhador/SE, por meio do Convênio 00093/2010 (Siconv 732147) , para execução do objeto denominado "II Malhador Fest" (peça 5) .
2.	Foram repassados recursos federais da ordem de R$ 100.000,00 e a convenente ofereceu contrapartida de R$ 5.000,00, para utilização no período de vigência da avença, que se estendeu entre 9/4/2010 e 22/2/2011, tendo o prazo para apresentação da prestação de contas expirado em 22/3/2011.
3.	O tomador de contas concluiu pela existência de débito no montante integral transferido, sob a responsabilidade da Sra. Sarina Moreira da Silva Faro, prefeita municipal entre 2009 e 2012 (peça 54) .
4.	A SecexTCE procedeu à audiência e à citação da responsável e, após análise da defesa apresentada propõe, em pareceres uniformes, acolher integralmente as razões de justificativa e parcialmente as alegações de defesa para julgar irregulares suas contas, condenando-a ao ressarcimento do dano identificado e aplicando-lhe multa. 
5.	De minha parte, embora concorde com a proposta de mérito, manifesto anuência parcial à análise empreendida pela unidade técnica.
6.	A citação da responsável teve como fundamento a não comprovação da execução financeira do convênio (contrato celebrado anteriormente ao início de vigência e notas fiscais emitidas antes da data do pagamento, sem prazo de validade) e a ausência de comprovação de que as empresas não detentoras de direitos de exclusividade pagaram os cachês. Também foi realizada a audiência da ex-prefeita em decorrência da contratação, por inexigibilidade de licitação, de empresas que não detinham direitos de exclusividade de artistas que se apresentaram no evento.
7.	Diferentemente da SecexTCE, entendo que não se operaram os efeitos da prescrição da pretensão punitiva, visto que o marco temporal para análise deve ser a data em que se findou o prazo para a apresentação da prestação de contas dos recursos, expirado em 22/3/2011. Assim, tendo em vista que a citação foi ordenada em 30/6/2020 (peça 65) , ainda não tinha transcorrido o interregno de dez anos previsto no incidente de uniformização de jurisprudência do qual resultou o Acórdão 1441/2016-TCU-Plenário.
8.	No que se refere à contratação por inexigibilidade, a Cláusula Terceira, II, "oo", do Convênio 00093/2010 (peça 5, p. 7) , previa expressamente em que termos poderia ser feita, dispondo o seguinte:
oo) apresentar na prestação de contas, quando da contratação de artistas, consagrados, enquadrados na hipótese de inexigibilidade prevista no inciso III do art. 25 da Lei nº 8.666/1993, atualizada, por meio de intermediários ou representantes, cópia do contrato de exclusividade dos artistas com o empresário contratado, registrado em cartório, sob pena de glosa dos valores envolvidos. Ressalta-se que o contrato de exclusividade difere da autorização que confere exclusividade apenas para os dias correspondentes à apresentação dos artistas e que é restrita à localidade do evento, conforme dispõe o Acórdão 96/2008-TCU-Plenário do TCU; e
9.	No caso ora em análise, não foram obedecidos os comandos acima explicitados, visto que, conforme se extrai das cartas de exclusividade na peça 26, p. 13-18, a autorização se refere expressamente aos dias dos festejos em Malhador/SE, contrariando a parte final do dispositivo, mesmo diante do alerta de possível glosa de valores.
10.	Registro que, não obstante a jurisprudência deste Tribunal sobre o tema oscile,  deve-se aplicar ao caso entendimentos correspondentes a avenças celebradas contemporaneamente, bem como levar em conta o disposto no Acórdão 96/2008-TCU-Plenário, proferido cerca de dois anos antes da celebração do Convênio 00093/2010. Nesse sentido, menciono o Acórdão 1358/2022-TCU-Segunda Câmara, em que a ausência dos contratos de exclusividade foi levada em conta para fins de condenação à devolução de recursos e aplicação de multa.
11.	Quanto à comprovação do pagamento dos cachês, também havia disposição clara em relação à necessidade de encaminhamento de documentação na Cláusula Terceira, II, "pp", e na Cláusula Décima Segunda, § 1º, alínea "g", do Convênio 00093/2010, conforme abaixo reproduzido (peça 5, p. 7 e 14) :
CLÁUSULA TERCEIRA - DAS OBRIGAÇÕES DOS PARTÍCIPES
 (...) 
II - Compete ao CONVENENTE:
 (...) 
pp) encaminhar ao CONCEDENTE documento comprobatório do efetivo recebimento do cachê por parte dos artistas, e/ou bandas, e/ou grupos, emitido pelo contratante dos mesmos.
 (...) 
CLÁUSULA DÉCIMA SEGUNDA - DA PRESTAÇÃO DE CONTAS
PARÁGRAFO PRIMEIRO. A prestação de contas deverá ser elaborada com rigorosa observância às disposições da Portaria Interministerial nº 127/2008, atualizada, devendo ser composta, além dos documentos e informações inseridos pelo CONVENENTE no SICONV, do seguinte:
 (...) 
g) documento comprobatório do efetivo recebimento do cachê por parte dos artistas, e/ou bandas, e/ou grupos, emitido pelo contratante dos mesmos; e
12.	Como se vê, a obrigatoriedade de comprovação do pagamento dos cachês foi devidamente regulamentada no instrumento firmado, não sendo possível aceitar argumentos que busquem afastar o cumprimento de tal dever, motivo pelo qual se impõe a necessidade de ressarcimento do valor integral repassado.
13.	No caso ora em análise, embora haja confirmação da realização dos shows, a  ausência dos comprovantes requeridos acaba por impedir a formação do nexo de causalidade apenas com base nas notas fiscais emitidas pela contratada, ainda que superada a falha relativa à validade, visto que consta dos documentos o dia 28/5/2013 como limite para expedição (peça 25) 
14.	Diante do exposto, este membro do Ministério Público de Contas manifesta-se de acordo com o encaminhamento sugerido pela unidade técnica."
	É o relatório.

Luciano Azevedo Pimentel Junior (6171/OAB-SE), representando Sarina Moreira da Silva Faro.

Procurador Sergio Ricardo Costa Caribé.

TOMADA DE CONTAS ESPECIAL. EXECUÇÃO DE EVENTO. IRREGULARIDADES NA INEXIGIBILIDADE DE LICITAÇÃO. AUSÊNCIA DE NEXO CAUSAL. CITAÇÃO. AUDIÊNCIA. REJEIÇÃO DAS ALEGAÇÕES E JUSTIFICATIVA. CONTAS IRREGULARES. DÉBITO. MULTA.

TOMADA DE CONTAS ESPECIAL (TCE)

Secretaria de Controle Externo de Tomada de Contas Especial (SecexTCE).

Trata-se de tomada de contas especial instaurada pelo Ministério do Turismo em razão de irregularidades na prestação de contas dos recursos repassados à Prefeitura Municipal de Malhador/SE, por meio do Convênio 00093/2010 (Siconv 732147) , celebrado em 9/4/2010, para execução do objeto denominado "II Malhador Fest" que ocorreria nos dias 10 e 11/4/2010 (peça 5) .
Foram repassados recursos federais da ordem de R$ 100.000,00 e a convenente ofereceu contrapartida de R$ 5.000,00, para utilização no período de vigência da avença, que se estendeu entre 9/4/2010 e 22/2/2011, tendo o prazo para apresentação da prestação de contas expirado em 22/3/2011.
O tomador de contas concluiu pela existência de débito no montante integral transferido, sob a responsabilidade da Sra. Sarina Moreira da Silva Faro, prefeita municipal entre 2009 e 2012, em razão de "Irregularidades em contratações de serviços", "Irregularidades em pagamentos efetuados" e "Declaração de notificação dos partidos políticos não apresentada" (peça 54) .
Já no âmbito desta Casa, após exame preliminar dos elementos constantes dos autos (peças 63-65) , a SecexTCE procedeu à audiência e à citação da responsável. A citação teve como fundamento a não comprovação da execução financeira do convênio (contrato celebrado anteriormente ao início de vigência e notas fiscais emitidas antes da data do pagamento, sem prazo de validade) e a ausência de comprovação de que as empresas não detentoras de direitos de exclusividade pagaram os cachês. Por sua vez, a audiência se deu em decorrência da contratação, por inexigibilidade de licitação, de empresas que não detinham direitos de exclusividade de artistas que se apresentaram no evento. 
Após análise da defesa apresentada, a unidade instrutiva propõe, em sua derradeira instrução (peças 78-80) , acolher integralmente as razões de justificativa - por entender operada a prescrição da pretensão punitiva - e parcialmente as alegações de defesa, para julgar irregulares suas contas, condenando-a ao ressarcimento do dano identificado e aplicando-lhe a multa prevista no artigo 57 da Lei Orgânica. 
O MP/TCU, a seu turno, embora tenha concordado com a proposta de mérito, aquiesceu parcialmente à análise empreendida pela unidade técnica, esposando entendimento distinto quanto à ocorrência da prescrição da pretensão punitiva relativa à irregularidade atinente à "contratação sem contratos de exclusividade", objeto da audiência (peça 81) .
Desde logo, adianto que acolho a análise instrutória, com a ressalva ministerial, incorporando as respectivas análises às minhas razões de decidir, sem prejuízo com as considerações que se seguem. 
A execução do objeto convenial teria sido viabilizada pelo Contrato 38/2010 (peça 27) celebrado, em 5/4/2010, entre o Município e a empresa Global Serviços Ltda, no valor de R$ 105.000,00, decorrente da inexigibilidade de licitação 7/2010 (peça 27, p. 1) .
O contrato previa a contratação de seis bandas para shows artísticos nos dias 10 e 11/4/2010, a saber: Banda Asas Morenas, Banda Art Mania, Danielzinho e Forrozão Quarto de Milha, Banda Fogo na Saia, Banda Valneijós e Brasas do Forró (peça 27, p. 2, cláusulas quarta e quinta) , ou seja, das mesmas atrações listadas no plano de trabalho aprovado (peça 22, p. 1) .
No caso vertente, observou-se a contratação de bandas por inexigibilidade de licitação, sem comprovação da exclusividade e sem comprovação de que os pagamentos realizados com recursos do convênio foram, ainda que parcialmente, repassados à atração artística ou a seus representantes legais, consoante sintetizado na Tabela 1 constante das instruções de peças 63 e 78 (peça 63, p. 5-7; peça 78, p. 10-12) . Isto porque as cartas de exclusividade acostadas aos autos dizem respeito especificamente ao evento "2º Malhador Fest", ao referido município e às datas de 10 e 11/4/2010 (peça 26, p. 13- 18) , deixando de atender à legislação aplicável e aos termos do próprio Convênio.
Relativamente à contratação por inexigibilidade, o instrumento de Convênio 00093/2010 (peça 5, p. 7, Cláusula Terceira, II, "oo") vaticina expressamente que:
oo) apresentar na prestação de contas, quando da contratação de artistas, consagrados, enquadrados na hipótese de inexigibilidade prevista no inciso III do art. 25 da Lei nº 8.666/1993, atualizada, por meio de intermediários ou representantes, cópia do contrato de exclusividade dos artistas com o empresário contratado, registrado em cartório, sob pena de glosa dos valores envolvidos. Ressalta-se que o contrato de exclusividade difere da autorização que confere exclusividade apenas para os dias correspondentes à apresentação dos artistas e que é restrita à localidade do evento, conforme dispõe o Acórdão 96/2008-TCU-Plenário do TCU; e
No caso em apreço, friso, as cartas de exclusividade acostadas à peça 26, p. 13-18, mencionam autorização específica para as datas dos festejos em Malhador/SE, contrariando a parte final do dispositivo, mesmo diante do alerta de possível glosa de valores e da menção ao Acórdão 96/2008-TCU-Plenário, proferido cerca de dois anos antes da celebração da avença.
Além dos termos conveniais, caso se adote o paradigma constante do Acórdão 1435/2017-TCU-Plenário, pode-se concluir que a não apresentação do contrato de exclusividade pela entidade convenente, ou a apresentação de contrato não considerado válido, caracteriza burla ao art. 25, inciso III, da Lei 8.666/1993, irregularidade que não foi afastada pela manifestação apresentada pela responsável (peças 72-75) .
Ainda que tal irregularidade não enseje automaticamente a conclusão pela ocorrência de dano ao erário, há que se ressaltar a ausência de comprovação de nexo causal entre os recursos do convênio e pagamentos aos artistas (Acórdão 1435/2017-TCU-Plenário, item 9.2.3) , cuja responsabilidade igualmente não foi afastada pela responsável.
Além de se referir a convênio celebrado após a edição da Portaria MTUr 153, de 6/10/2009 - cujo artigo 17, §2º, estabelecia a obrigatoriedade de o convenente exigir do contratante dos artistas documento comprobatório do efetivo recebimento do cachê -, o instrumento de convênio estabeleceu, a este respeito, a necessidade de encaminhamento da seguinte documentação (peça 5, p. 7 e 14, Cláusula Terceira, II, "pp", e Cláusula Décima Segunda, § 1º, alínea "g") :
CLÁUSULA TERCEIRA - DAS OBRIGAÇÕES DOS PARTÍCIPES  (...) 
II - Compete ao CONVENENTE: (...) 
pp) encaminhar ao CONCEDENTE documento comprobatório do efetivo recebimento do cachê por parte dos artistas, e/ou bandas, e/ou grupos, emitido pelo contratante dos mesmos. (...) 
CLÁUSULA DÉCIMA SEGUNDA - DA PRESTAÇÃO DE CONTAS
PARÁGRAFO PRIMEIRO. A prestação de contas deverá ser elaborada com rigorosa observância às disposições da Portaria Interministerial nº 127/2008, atualizada, devendo ser composta, além dos documentos e informações inseridos pelo CONVENENTE no SICONV, do seguinte: (...) 
g) documento comprobatório do efetivo recebimento do cachê por parte dos artistas, e/ou bandas, e/ou grupos, emitido pelo contratante dos mesmos; e - g.n.
 
A despeito da confirmação da realização dos shows, a ausência dos comprovantes requeridos pela legislação aplicável à época e pelos termos do Convênio, a que se obrigou a comuna na pessoa da Sra. Sarina Moreira da Silva Faro, prefeita municipal entre 2009 e 2012, signatária do ajuste (peça 5, p. 19) , impede a formação do nexo de causalidade entre os recursos transferidos e a execução física. Em outras palavras, as notas fiscais emitidas pela contratada são insuficientes para comprovar o necessário liame entre os recursos federais e os artistas e grupos que se apresentaram.
Assim, contrariamente ao alegado pela responsável (peça 71, p. 4 e 9) , não se trata de mera impropriedade formal, eis que, diante das premissas delineadas pela jurisprudência desta Casa, inexistem nos autos evidência de que os recursos federais foram devidamente destinados às atrações constantes do plano de trabalho aprovado, atendidos assim os pressupostos mencionados na IN TCU 71/2012.
Relativamente aos expedientes fiscais apresentados, vale destacar que foram apresentadas duas notas fiscais emitidas na mesma data (nos 1139 e 1138) , cujos valores somados totalizam R$ 105.000,00, contendo a descrição detalhada dos serviços, o número do convênio e o atesto de recebimento dos serviços. 
A despeito de o ente repassador apontar que tais notas não possuem prazo de validade para emissão e foram emitidas antes da data do pagamento, conclusão acatada pela unidade instrutiva (peça 78, p. 6) , com as devidas vênias, observo que foram expedidas em 21/12/2010, sendo que a respectiva autorização para emissão (série A - da nota 951 a 1150 - peça 25) é datada de 28/5/2010 (peça 25, canto inferior esquerdo) e a validade dos expedientes era de até 28/5/2013 (peça 25, canto superior direito) , a priori inexistindo irregularidade a este respeito. No que se refere à alegada emissão "antes da data do pagamento" (peça 30, p. 3) , observo que a transferência dos recursos se deu em 9/12/2010 (peça 23, p. 2) e o pagamento à empresa contratada operou-se em 30/12/2010 (peça 24, p. 2) , em momento posterior à realização dos eventos (10 e 11/4/2010) , igualmente não havendo irregularidades quanto à cronologia destes fatos.
Com efeito, endosso a proposta instrutória no sentido de julgar irregulares as presentes contas, condenar a responsável ao ressarcimento do dano apurado, devidamente atualizado, bem como ao pagamento da multa legal.
No que se refere à prescrição da pretensão punitiva, assiste razão ao Parquet especializado ao ponderar que o marco inicial da contagem deve ser a data em que se findou o prazo para a apresentação da prestação de contas dos recursos, isto é, 22/3/2011 (não a data de ratificação da inexigibilidade da licitação - 5/4/2010) , consoante tem deliberado esta Casa, a exemplo do Acórdão 2096/2021-TCU-Plenário. Portanto, considerando que a citação foi ordenada em 30/6/2020 (peça 65) , é forçoso reconhecer que não transcorreu o interregno do prazo de dez anos previsto no incidente de uniformização de jurisprudência do qual resultou o Acórdão 1441/2016-TCU-Plenário, não se operando a prescrição da pretensão punitiva. Com efeito, devem ser rejeitadas as razões de justificativa, sendo que, na multa aplicada com fundamento no artigo 57 da Lei Orgânica, resta incluído o importe relativamente à irregularidade objeto de audiência. 
Por fim, destaco que deixo de carrear para a minuta de acórdão a proposição instrutória de, desde já, autorizar-se o parcelamento das dívidas imputadas, tendo em vista entender tratar-se de providência que somente deve ser adotada em face de solicitação do interessado. 
Ante o exposto, manifesto-me por que o Tribunal aprove o acórdão que ora submeto à deliberação deste Colegiado.
TCU, Sala das Sessões, em 21 de junho de 2022.
AUGUSTO SHERMAN CAVALCANTI 
Relator